【裁判字號】    96,易,1335
【裁判日期】    970311
【裁判案由】    詐欺
【裁判全文】
臺灣板橋地方法院刑事判決              96年度易字第1335號
聲  請  人  臺灣板橋地方法院檢察署檢察官
被      告  戊○○
上列被告因詐欺等案件，經檢察官聲請簡易判決處刑（96年度偵
字第476號），本院裁定改依通常訴訟程序審理，判決如下：
    主  文
戊○○意圖為自己不法之所有，以詐術使人將本人之物交付，處
有期徒刑陸月，如易科罰金，以銀元佰元折算壹日；減為有期
徒刑月，如易科罰金，以銀元佰元折算壹日。
    事  實
一、戊○○明知其經濟狀況不佳，並無以分期付款方式繳納機車
    貸款之能力及意願，竟意圖為自己不法之所有，於民國90年
    8 月9 日，在台北市大同區○○○路2188號6 樓之日盛車業
    有限公司（下稱日盛公司），向該公司購買機車，雙方約定
    以附條件買賣之方式，購買車牌號碼BGL-666 號普通重型機
    車1 輛（下稱系爭機車），約定總價金為新臺幣（下同）
    72,600元，自備款12,000元，餘款分12期給付，每月1 期，
    期間自90年9 月10日起至91年8 月10日止，每期付款5,050
    元，在價金未付清之前，標的物所有權仍屬於出賣人日盛公
    司所有，買受人僅得依約占有使用，不得任意出賣、出質、
    出租或為其他處分，戊○○並簽發本票乙紙作為擔保，使日
    盛公司因而陷於錯誤，誤認戊○○有支付分期付款買賣價金
    之能力。詎戊○○在取得標的物之後，除繳付上開自備款外
    ，即避不見面，迄未繳納任何本息，並於90年8 月13日將該
    機車出賣予不知情之乙○○，致日盛公司追索無著，足生損
    害於日盛公司。
二、案經日盛公司訴請臺灣板橋地方法院檢察署檢察官偵查後聲
    請以簡易判決處刑，本院裁定改依通常訴訟程序審理。
    理  由
一、訊據被告戊○○矢口否認有何上開公訴人所指之詐欺犯行，
    辯稱：我沒有向日盛公司買過系爭機車，我於90年間曾在桃
    園之忠遠國際公司任職2 個月，該公司董事長己○○曾以業
    務需要向索取個人資料及銀行存簿等，迄未歸還，本件可能
    遭他人冒名所為云云。
二、經查：
  (一)署名「戊○○」者於90年8 月9 日，在台北市大同區○○○
    路2188號6 樓之日盛公司，向該公司購買機車，雙方約定以
    附條件買賣之方式，購買車牌號碼BGL-666 號普通重型機車
    1 輛，約定總價金為72,600元，自備款12,000元，餘款分12
    期給付，每月1 期，期間自90年9 月10日起至91年8 月10日
    止，每期付款5,050 元，在價金未付清之前，標的物所有權
    仍屬於出賣人日盛公司所有，買受人僅得依約占有使用，不
    得任意出賣、出質、出租或為其他處分。購車者取得系爭機
    車後即避不見面，迄未繳納任何本息，並於90年8 月13日將
    該機車出賣予不知情之乙○○，致日盛公司追索無著等情，
    業據告訴代理人丁○○於偵查及本院審理時指訴明確，且有
    分期付款附條件買賣契約書（下稱附條件買賣契約書）、本
    票各1 份在卷可稽。本件應予審究者，在於與日盛公司簽訂
    本件機車買賣契約者，是否為被告本人？又倘為被告所為，
    是否成立詐欺取財罪等節。
  (二)按「證據取捨及其證明力如何，係屬法院自由判斷之權。法
    院如依卷存資料斟酌判斷，而可得確切之心證，自非必須選
    任鑑定人實施鑑定。而核對筆跡本為調查證據方法之一，若
    通常之書據，一經核對筆跡，即能辨別其真偽異同者，法院
    本於核對之結果，依其心證而為判斷，雖不選任鑑定人實施
    鑑定程序，亦不得指為違法。」、「內政部警政署刑事警察
    局八十五年八月九日八五刑鑑字第四七八八六號函覆上開支
    票筆跡鑑定結果，係以上開支票『字劃較少且特徵不顯，未
    便認定』為由，而未為鑑定，並非無從鑑定。原審依職權自
    行調查，以筆跡之慣性及特徵，認與上訴人所書寫之筆跡較
    相符，雖未於判決內詳予說明橫、豎、勾、捺、撇之間如何
    相似，惟已說明其係以前案承審法官命上訴人及黃○○敏當
    庭分別所書寫之阿拉伯數字0000000000，對照本案二紙支票
    上之發票日阿拉伯數字之字跡為比較，並於卷內相關資料圈
    註其間相似之處，而認以筆跡慣性及特徵而言，與上訴人所
    書寫者較相符，故雖鑑定機關以筆劃較少，未便鑑定，而承
    審法院對證據力之判斷，自有其職權，原非以囑託鑑定為絕
    對必要之方法，故原審就其他有關證據足以證明，而為證據
    力之判斷，難認於法有違，上訴意旨以刑事警察局無法鑑定
    ，及原判決未予明確指明如何相似有違法之處，自有誤認。
    」（最高法院83年度台上字第1925號判決、90年度台上字第
    4050號判決可資參照）。經查，被告戊○○曾於90年6 月23
    日向和信電訊股份有限公司（下稱和信公司）申請00000000
    00行動電話電話號碼，和信公司行動電話服務申請書、同意
    書上戊○○之簽名係被告親簽之情，業據被告供認不諱，且
    有上開申請書、同意書各1 份在卷可稽。本院函請法務部調
    查局就被告親簽之姓名與本案系爭分期付款附條件買賣契約
    書及本票上之簽名進行比對鑑定，該局函覆因送鑑資料不足
    ，難以鑑定，固有法務部調查局96年9 月11日調科貳字第
    09600392420 號函在卷可憑。惟依上開最高法院判決意旨，
    本院仍得依職權自行調查，就卷存資料斟酌判斷。本院細繹
    上開行動電話門號申請書、同意書上被告自承親簽之署名，
    與被告於96年5 月17日本院調查時當庭書寫之署名並不相似
    ，可見被告當庭書寫姓名時有刻意改變書寫方式之嫌。而前
    開行動電話門號申請書、同意書上被告署名，經仔細比對，
    反與本件附條件買賣契約書及本票上「戊○○」簽名，無論
    字型、筆畫（橫、豎、勾、捺、撇）特徵、書寫連接處、運
    筆力道均幾近相同，尤其兩者書寫之「漢」字最後一劃（撇
    ）均有特殊之寫法，更難想像其簽名為他人所寫。本件附條
    件買賣契約書及本票上「戊○○」之署名既與被告親簽之署
    名極為相似，倘有人欲模仿為之，至為困難，即使模仿神似
    令人難辨，亦須仔細摹擬被告親筆簽名方得為之。惟本件購
    買機車者在日盛公司承辦人員面前簽約，欲仔細摹擬被告之
    字跡，殊難想像，堪認本件附條件買賣契約書及本票上「戊○○」簽名確為被告親簽無訛。
  (三)被告雖以曾於90年間在桃園之忠遠國際公司任職2 個月，該
    公司董事長己○○曾以業務需要向索取個人資料及銀行存簿
    等，迄未歸還，本件可能遭他人冒名所為等語置辯。惟證人
    己○○到庭結證稱：我於91年7 月至10月間與友人合夥成立
    忠遠國際有限公司，從事中古汽車之買賣，公司負責人是胡
    玉麒，戊○○是其中一位合夥人當兵的同袍，因為他是認識
    的人，所以沒有經過應徵的程序，直接叫他過來上班，負責
    業務工作；戊○○應徵時或平日工作上不需要將其證件或所
    有權狀放在公司，他也沒有將其身分證等證件押在公司。戊○○的工作性質是介絡客人來買車，我們去法拍市場拍賣車
    輛，我與另一名合夥人一定會到場，戊○○只是隨同我們去
    而已，現金不會經過戊○○的手，所以戊○○不需要將其存
    摺、房屋所有權狀交給公司。戊○○來公司上班之前，曾表
    示欲購買機車，請我介紹，我介紹他到東湖機車行購買，但
    他找不到保人，資格不符所以未買成，我不知道戊○○有無
    購買本件系爭機車等語〔見本院97年1 月15日審判筆錄〕。
    此外並無其他積極證據足認證人己○○或他人冒用被告名義
    向告訴人日盛公司購買機車之情，被告所辯尚難採認。又本
    件系爭機車買賣合約由「甲○○」擔任連帶保證人，而告訴
    人日盛公司對保人員為「丙○○」，經本院多次傳喚、拘提
    「甲○○」、「丙○○」2 人，其等均未到庭。另系爭機車
    於90年8 月13日由「戊○○」名義移轉登記為「乙○○」，
    」，有台北市監理處96年6 月1 日北市監三字第0966265150
    0 號函及所附機車異動歷史查詢表、汽機車過戶登記書各1
    份在卷可參。而證人乙○○到庭結證稱：我曾於多年前委請
    友人「庚○○」以5 萬元購買系爭機車，我委請他人代辦過
    戶手續，不知道機車來源等語〔見本院96年10月23日審判筆
    錄〕，本院再多次傳訊「庚○○」，惟其亦未到庭，被告因
    此捨棄傳訊上開證人。從而本件尚無其他有利於被告之事證
    資料，附此敘明。
  (四)綜合以上各節以析，被告戊○○確以附條件買賣之方式向告
    訴人日盛公司購買機車，惟其簽訂契約書、本票後，僅繳付
    自備款後，旋即將系爭機車出售予不知情之乙○○，足認被
    告明知自己無力支付車款，卻猶以動產擔保交易附條件買賣
    方式購入上開自用小客車，且僅繳納自備款以取信於日盛公
    司，旋即出售機車，其有詐欺意圖至為灼然。是被告所辯，
    不足採信。本件事證明確，被告犯行洵堪認定。
三、查被告行為後，刑法業於94年2 月2 日修正公布，95年1 月
    1 日起施行。按「行為後法律有變更者，適用行為時之法律
    ，但行為後之法律有利於行為人者，適用最有利於行為人之
    法律」，修正後刑法第二條第一項定有明文。此條規定係規
    範行為後法律變更所生新舊法比較適用之準據法，本身尚無
    新舊法比較之問題，於新法施行後，應一律適用新法第二條
    第一項之規定，為「從舊從輕」之比較，先予敘明，再按本
    次法律變更，比較時應就罪刑有關之共犯、未遂犯、想像競
    合犯、牽連犯、連續犯、結合犯，以及累犯加重、自首減輕
    暨其他法定加減原因（如身分加減）與加減例等一切情形，
    綜其全部罪刑之結果而為比較（最高法院95年5 月23日95年
    度第8次刑事庭會議決議參照）。茲就本件新舊法比較結果
    敘述如下：
  (一)關於罰金刑，刑法分則編各罪所定罰金刑之貨幣單位原為銀
    元，修正前刑法第33條第5 款規定：「罰金：一元（銀元）
    以上。」，而依罰金罰鍰提高標準條例規定，就72年6 月26
    日前修正之刑法部分條文罰金數額提高2 至10倍，其後修正
    者則不提高倍數，並依現行法規所定貨幣單位折算新臺幣條
    例規定，以銀元1 元折算新臺幣3 元。修正後刑法第33條第
    5 款規定：「罰金：新臺幣一千元以上，以百元計算之。」
    ，刑法第33條第5 款所定罰金貨幣單位經修正為新臺幣後，
    刑法分則各罪所定罰金刑之貨幣單位亦應配合修正為新臺幣
    ，為使刑法分則編各罪所定罰金之最高數額與刑法修正前趨
    於一致，乃增訂刑法施行法第1 條之1 ：「中華民國九十四
    年一月七日刑法修正施行後，刑法分則編所定罰金之貨幣單
    位為新臺幣。九十四年一月七日刑法修正時，刑法分則編未
    修正之條文定有罰金者，自九十四年一月七日刑法修正施行
    後，就其所定數額提高為三十倍。但七十二年六月二十六日
    至九十四年一月七日新增或修正之條文，就其所定數額提高
    為三倍。」。從而，刑法分則編各罪所定罰金刑之最高數額
    ，於上開規定修正後並無不同，惟修正後刑法第33條第5 款
    所定罰金刑最低數額，較之修正前提高，自以修正前刑法第
    33條第5款規定有利於被告。
  (二)本件被告犯罪時之刑法第41條第1 項前段規定：「犯最重本
    刑為五年以下有期徒刑以下之刑之罪，而受六個月以下有期
    徒刑或拘役之宣告，因身體、教育、職業、家庭之關係或其
    他正當事由，執行顯有困難者，得以一元以上三元以下折算
    一日，易科罰金。」；又被告行為時之易科罰金折算標準，
    依修正前罰金罰鍰提高標準條例第2 條前段（現已刪除）規
    定，就其原定數額提高為100 倍折算1 日，則本件被告行為
    時之易科罰金折算標準，應以銀元300 元折算1 日，經折算
    為新臺幣後，應以新臺幣900 元折算為1 日。惟95年7 月1
    日修正公布施行之刑法第41條第1 項前段則規定：「犯最重
    本刑為五年以下有期徒刑以下之刑之罪，而受六個月以下有
    期徒刑或拘役之宣告者，得以新臺幣一千元、二千元或三千
    元折算一日，易科罰金。」；比較修正前後之易科罰金折算
    標準，以95年7 月1 日修正公布施行前之規定，較有利於受
    刑人，自應依現行刑法第2 條第1 項前段，適用修正前刑法
    第41條第1項前段規定，定其易科罰金之折算標準。
  (三)綜此，依整體比較之結果，依修正後刑法第2 條第1 項前段
    之規定，適用行為時之舊法處斷。
四、核被告戊○○所為，係犯刑法第339條第1項之詐欺取財罪。
    審酌被告正值青壯，不思努力向上，以不法方法詐取他人財
    物，兼衡本案犯罪之動機、目的、手段、告訴人所受損失、
    迄未與告訴人達成民事和解、犯罪否認犯行等一切情狀，量
    處如主文所示之刑。又本案犯罪時間係於96年4 月24日以前
    ，而論處之刑法第339 條第1 項詐欺取財罪，雖係中華民國
    九十六年罪犯減刑條例第3 條第1 項第15款所定不予減刑之
    罪名，惟被告本件所受宣告之刑期為有期徒刑6 月，未逾有
    期徒刑1 年6 月，仍合於減刑，是應依同上條例第2 條第1
    項第3 款規定，減其宣告刑2 分之1 如主文所示，並諭知易
    科罰金折算標準。
據上論斷，應依刑事訴訟法第299 條第1 項前段，刑法第2 條第
1 項前段、第339 條第1 項、修正前刑法第41條第1 項前段、罰
金罰鍰提高標準條例第1 條前段、廢止前罰金罰鍰提高標準條例
第2 條，中華民國九十六年罪犯減刑條例第2 條第1 項第3 款、
第7 條，判決如主文。
本案經檢察官藍海凝到庭執行職務。
中    華    民    國    97    年    3     月    11    日
                  刑事第十庭  審判長法  官  侯志融
                                    法  官  歐陽漢菁
                                    法  官  楊博欽
上列正本證明與原本無異。
如不服本判決，應於送達後十日內向本院提出上訴狀
                                    書記官  張玉如
中    華    民    國    97    年    3     月    11    日
附錄本案論罪科刑法條全文：
刑法第339條
意圖為自己或第三人不法之所有，以詐術使人將本人或第三人之
物交付者，處5 年以下有期徒刑、拘役或科或併科1 千元以下罰
金。
以前項方法得財產上不法之利益或使第三人得之者，亦同。
前二項之未遂犯罰之。


司法院資訊處製作；財團法人民間司法改革基金會備份。
